【裁判字號】    99,金訴,3
【裁判日期】    990929
【裁判案由】    違反銀行法
【裁判全文】
臺灣士林地方法院刑事判決               99年度金訴字第3號
公  訴  人  臺灣士林地方法院檢察署檢察官
被      告  庚○○
選任辯護人  胡世斌律師（法律扶助基金會律師）
上列被告因違反銀行法案件，經檢察官提起公訴（99年度偵字第
4342號），本院判決如下：
    主  文
庚○○共同違反非銀行不得經營收受存款業務之規定，處有期徒
刑壹年陸月，帳冊肆本（黃色帳冊、紅色帳冊、藍色帳冊、咖啡
色帳冊）均沒收；減為有期徒刑玖月，帳冊肆本（黃色帳冊、紅
色帳冊、藍色帳冊、咖啡色帳冊）均沒收。
    事  實
一、庚○○於民國91年間在臺北市○○區○○街結識從事臨時清
    潔工之己○○（業經本院以96年度易字第1944號判處有期徒
    刑3 年4 月，案件上訴後經臺灣高等法院以98年上訴字3974
    號判決上訴駁回，現正上訴於最高法院，以下簡稱「系爭前
    案」），其二人明知非銀行不得經營收受存款業務，亦不得
    以收受投資為名義，向多數人或不特定之人收受款項，而約
    定或給付與本金顯不相當之紅利，竟基於共同違反銀行法上
    開規定之犯意聯絡，於同年5 月間起至92年9 月止，在臺北
    市○○區○○街103 巷8 號之7 不知情之壬○○經營之汽車
    修理廠旁倉庫內，由庚○○負責記帳、收受款項、發放紅利
    ，二人共同向附表所示親友或輾轉知悉此事之乙○○、癸○○、辛○、甲○○○、壬○○、丙○○（原名李褰）、戊○○○等不特定人稱其等從事水果進口生意，以貨櫃自國外載
    運水果進口，販售至國內各大賣場，利潤可期，投資及結算
    獲利方式以新臺幣（下同）20萬元為1 單位，15日為1 期，
    每期每單位可領取與投資成本顯不相當之利息即紅利1 萬
    5,000 元，紅利若不領取亦可計入投資額，出資及發放紅利
    則均以現金為之，而以此方式向附表所示帳冊（黃色帳冊、
    紅色帳冊、藍色帳冊）內所示乙○○、癸○○、辛○、甲○○○、壬○○、丙○○、戊○○○等不特定人收受如附表帳
    冊所示款項，並由庚○○將收支情形登錄於附表所示帳冊，
    嗣因無法發放紅利，己○○於92年9 月起避不見面，經乙○○等人向臺灣士林地方法院檢察署檢察官告發己○○，於己○○所涉系爭案件經本院及臺灣高等法院審理判決後，復由
    臺灣高等法院檢察署檢察官另行就庚○○上開犯行部分函送
    臺灣士林地方法院檢察署偵辦，並扣得庚○○所有供犯罪所
    用之上開四本帳冊。
二、案經臺灣高等法院檢察署檢察長函送臺灣士林地方法院檢察
    署檢察官偵查起訴。
    理  由
一、證據能力
  (一)被告以外之人於偵查中向檢察官所為陳述，除顯有不可信之
    情況者外，得為證據，同法第159 條之1 第2 項定有明文。
    偵查中對被告以外之人（包括證人、鑑定人、告訴人、被害
    人及共同被告等）所為之偵查筆錄，或被告以外之人向檢察
    官所提之書面陳述，性質上均屬傳聞證據。惟現階段刑事訴
    訟法規定檢察官代表國家偵查犯罪、實施公訴，依法其有訊
    問被告、證人及鑑定人之權，證人、鑑定人且須具結，而實
    務運作時，檢察官偵查中向被告以外之人所取得之陳述，原
    則上均能遵守法律規定，不致違法取供，其可信度極高，職
    是，被告以外之人前於偵查中已具結而為證述，除反對該項
    供述得具有證據能力之一方，已釋明「顯有不可信之情況」
    之理由外，不宜以該證人未能於審判中接受他造之反對詰問
    為由，即遽指該證人於偵查中之陳述不具證據能力。查本件
    證人己○○於系爭前案95年2 月22日、95年7 月12日、96年
    3 月5 日偵查中向檢察官所為之陳述（95年度偵緝字第227
    號卷第17至18頁、第54至58頁，96年度調偵字第40號卷第11
    至14頁參照），並未有檢察官在偵查時有不法取供之情形，
    反對該項供述得具有證據能力之被告及其辯護人，亦未釋明
    上開供述有顯不可信之情況，依據上開說明，其於前述偵查
    中之陳述自具有證據能力，被告之辯護人主張此部分無證據
    能力，尚非可採。
  (二)扣案帳冊4 本（黃色帳冊、紅色帳冊、藍色帳冊、咖啡色帳
    冊）為本件被告庚○○主動提出，且均為其所製作，業據被
    告庚○○於系爭前案中向檢察官及法官確認無誤在卷（93年
    度偵字第7287號卷第104 頁、本院96年度易字第1944號卷一
    第284 至286 頁參照），是並無違法取得及真實性之質疑，
    至於能否以其記載之內容證明被告之犯罪事實，純屬證明力
    之問題，辯護人主張扣案帳冊無證據能力，亦非足採。
  (三)被告及檢察官對於以下其餘本院作為得心證依據之各項證據
    資料經本院審理時逐項提示，均不爭執證據能力，且未於言
    詞辯論終結前聲明異議，視為同意作為證據，本院審酌各項
    證據作成時之狀況，認為並無不可信或不適當之情事，依刑
    事訴訟法第159 條之5 第2 項及第159 條之4 之規定，均認
    有證據能力，合先敘明。
二、認定事實所憑證據
  (一)訊據被告庚○○否認上開犯行，辯稱伊是借錢給己○○做生
    意，伊沒有跟附表所示被害人說關於投資己○○進口水果生
    意之事，是己○○自己跟被害人講的，伊沒有幫忙己○○記
    帳、收錢、發放紅利，己○○說他自己有請3 、4 個會計記
    帳，伊只有記自己私人的帳，附表所示被害人都不是伊找來
    的等語，被告之辯護人則為其辯護稱：被告與己○○並無犯
    意聯絡、行為分擔，本件關於進口水果生意及約定發放紅利
    等都是己○○的個人行為，卷附4 本帳冊並無被告簽名筆跡
    ，亦無收款人等簽名，不足認被告有收受款項、發放紅利之
    行為，本件附表所示被害人究有無收到其等所稱之紅利，尚
    未明確，實則投資款項均為己○○親自收受，每期每單位可
    領取之利息，己○○均囑被害人等轉投資，故被害人等均無
    拿到分文利息，自不得以己○○供述有支付紅利，以及被告
    私人記帳帳冊而遽認被告有違反銀行法犯行，本件被告亦是
    被害人，誤信己○○稱投資水果進口生意利潤佳而投資300
    萬元，嗣又向親友借款1,000 萬元再投資，被告為保障其個
    人及親友投資權益利潤而為私人記帳；本件被害人等於92年
    8 月己○○開始避不見面後始知受己○○詐騙，於93年5 月
    尋獲己○○後，亦僅要求己○○分別對被害人等簽立債務清
    償協議書及本票，被害人等並未對本件被告庚○○提出告訴
    ，足資證明投資款項均為己○○所收受，被告並無違反銀行
    法之犯行等語。
  (二)經查：
    1.證人即本件共犯己○○於系爭前案起訴後，在原審及二審
      法院審理中雖對於所詢問事項均不言語，經本院審理時並
      到庭無正當理由不為陳述，惟其於95年3 月5 日、95年2
      月22日、95年7 月12日系爭前案承辦檢察官訊問時業已供
      （證）稱：庚○○與伊一起做水果生意，當時庚○○是負
      責出錢，伊負責經營，由庚○○去找附表所示被害人借錢
      來投資，伊並未出面邀請被害人等出錢，伊於取得資金後
      會分紅給庚○○，當時錢都是庚○○交給伊，約定每半個
      月結帳一次，有賺的話伊會拿營利所得一至二成給庚○○
      ，利息錢都是交給庚○○，利息是每20萬半個月就要付1
      萬5,000 元，再由庚○○分配予被害人等，是庚○○自己
      去找下線，當時帳都是庚○○記的等語（96年度調偵字第
      40號卷第11至14頁、95年度偵緝字第17至18頁、第54至58
      頁參照），是證人己○○業於系爭前案中已明確供證本件
      關於募集資金、收受款項、發放利息、登錄帳冊之事，均
      係透過庚○○為之無訛。況且系爭前案案發後證人己○○
      與被害人甲○○○等人曾經商談返還投資款項之事，證人
      己○○於該次對話中對於收受款項乙節並不否認，且向證
      人甲○○○等人表明要待伊與貿易商、行口之人處理好始
      能歸還其等所投資款項等語，有本院向臺灣高等法院調取
      之該次對話之錄音光碟3 片（詳「96調偵40號卷附資料」
      袋內）及卷內譯文可佐（96年度調偵字第40號卷第48至62
      頁參照）。再以證人即被害人辛○、戊○○○分別為被告
      庚○○之姑姑、姊姊，證人即被害人乙○○、癸○○、甲○○○、壬○○、丙○○則為被告庚○○之友人，其等均
      因被告庚○○之介紹或輾轉知悉己○○從事進口水果行口
      之投資生意，利潤很好，每投資20萬元，15日即可領取紅
      利1 萬5,000 元，投資及紅利之領取均以現金為之，而陸
      續於91年5 月間起至92年9 月止陸續投資，並且有領取以
      上開方式計算之紅利，有時候其等會將所領得之紅利轉為
      本金再繼續投資，第一次交付本金、領取紅利部分是由被
      告庚○○去家中拿取、交付，部分及之後則是到臺北市○○區○○街103 巷8 號之7 壬○○經營之汽車修理廠旁倉
      庫內由被告庚○○分紅利，本金亦是交給被告庚○○，被
      告庚○○再全數交給到場之己○○，被告庚○○並負責記
      帳等情，分別業據證人即被害人乙○○、癸○○、辛○、
      甲○○○、壬○○、丙○○、戊○○○各於系爭前案偵查
      中及原審審理中，證人乙○○、癸○○、辛○、壬○○、
      丙○○、戊○○○、丁○○等人於本院審理時證述明確（
      96年度調偵字第40號卷第14頁、本院96年度易字第1944
      號卷一第167 至182 、184 至187 、196 至199 、211 、
      224 至226 、258 至261 頁、本院99年度金訴字第3 號卷
      第98至117 、132 至178 頁參照），核與本件被告庚○○
      於系爭前案中證述伊為己○○收取款項、發放紅利之情大
      致相符（95年度偵緝字第227 號卷第30、31頁、本院96年
      度易字第1944號卷二98年8 月5 日審判筆錄第11頁參照）
      ，是前開證人己○○、乙○○、癸○○、辛○、甲○○○
      、壬○○、丙○○、戊○○○、丁○○等人之證述尚非虛
      妄，自足憑採。
    2.系爭前案扣案帳冊四本經本院依職權向臺灣高等法院調閱
      並影印附卷，查本件被告庚○○於系爭前案原審審理中業
      已當庭確認並供證稱扣案黃色帳冊係己○○交付予伊記帳
      ，其他3 本則是伊為了記帳而自己去購買，己○○則會從
      中扣除購買帳冊之款項給伊，帳冊中所記載之「丁太太」
      是指在臺北市○○區○○街103 巷8 號之7 汽車修理廠旁
      理髮店的太太，大概60幾歲住在木柵，應是甲○○○；「
      寶蓮」是辛○；「秋美」是戊○○○；「炮」是癸○○夫
      妻；「傳」、「賴」是壬○○；「蔡」是壬○○修車廠朋
      友，蔡的太太大約40幾歲，住在基隆路加油站後面，先前
      開庭時曾經幾次在庭外看過蔡的太太，應是丙○○等語明
      確（本院96年度易字第1944號卷二98年8 月5 日審判筆錄
      第3 至8 、12頁參照）。本院審閱整理扣案帳冊及證人於
      系爭前案中所陳報之其等各交付投資款項數額（96年度調
      偵字第40號卷【以下簡稱第40號偵查卷】第68至78頁參照
      ），核對結果如下：
    證人癸○○與乙○○部分：91年9 月3 日領取20萬元（第
      40號偵查卷第67頁）與黃色帳冊內（第18頁）記載「9/4
      乙○○20萬」、91年11月26日領取20萬元（第40號偵查卷
      第67頁）與黃色帳冊內（第18頁）記載「11/27 炮20萬」
      、91年12月26日領取20萬元（第40號偵查卷第67頁）與黃
      色帳冊內（第47頁）記載「12/27 炮20萬」、92年1 月30
      日領取20萬元（第40號偵查卷第70頁）與黃色帳冊內（第
      47頁）記載「1/31炮20萬」、92年2 月13日領取40萬元（
      第40號偵查卷第70頁）與黃色帳冊內（第47頁）記載「2/
      14炮40萬」、92年2 月27日領取100 萬元（第40號偵查卷
      第70頁）與黃色帳冊內（第47頁）記載「2/28炮100 萬」
      ；92年3 月14日領取20萬元（第40號偵查卷第70頁）與紅
      色帳冊內（第33頁）記載「3/15炮20萬」、92年3 月28日
      領取420 萬元（第40號偵查卷第70頁）與紅色帳冊內（第
      33頁）記載「3/29炮420 萬」、92年3 月31日領取40萬元
      （第40號偵查卷第70頁）與紅色帳冊內（第33頁）記載「
      4/1 炮40萬」、92年4 月7 日領取140 萬元（第40號偵查
      卷第70頁）與紅色帳冊內（第33頁）記載「4/8 炮140 萬
      」、92年4 月25日領取200 萬元（第40號偵查卷第70頁）
      與紅色帳冊內（第34頁）記載「4/26炮200 萬」、92年5
      月7 日領取100 萬元（第40號偵查卷第70頁）與紅色帳冊
      內（第34頁）記載「5/7 、8 炮100 萬」、92年7 月2 日
      領取100 萬元（第40號偵查卷第70頁）與紅色帳冊內（第
      34頁）記載「7/3 炮100 萬」、91年9 月5 日領取120 萬
      元（第40號偵查卷第67頁）與紅色帳冊內（第35頁）記載
      「9/6 炮120 萬」、91年12月3 日領取40萬元（第40號偵
      查卷第67頁）與紅色帳冊內（第35頁）記載「12/4炮40萬
      」；92年7 月23日領取100 萬元（第40號偵查卷第70頁）
      與藍色帳冊內（第16頁）記載「7/24炮100 萬」、92年8
      月1 日交付200 萬元（第40號偵查卷第70頁）與藍色帳冊
      內（第23頁）記載「8/2 炮200 萬」、92年8 月15日領取
      200 萬元（第40號偵查卷第70頁）與藍色帳冊內（第30頁
      ）記載「8/16炮200 萬」內容相符。
    證人甲○○○部分：於92年1 月23日交付80萬元（第40號
      偵查卷第73頁）與黃色帳冊內（第42頁）記載「1/23丁太
      太80萬」、92年2 月25日交付100 萬元（第40號偵查卷第
      73頁）與黃色帳冊內（第43頁）記載「2/25丁太太100 萬
      」、91年12月5 日交付100 萬元（第40號偵查卷第69頁）
      與紅色帳冊內（第3 頁）記載「12/5丁太太100 萬」、91
      年8 月19日領取100 萬元（第40號偵查卷第69頁）與紅色
      帳冊內（第3 頁）記載「8/20丁太太100 萬」、91年7 月
      29日領取100 萬元（第40號偵查卷第69頁）與紅色帳冊內
      （第5 頁）記載「7/30丁太太100 萬」、91年10月2 日領
      取100 萬元（第40號偵查卷第69頁）與紅色帳冊內（第6
      頁）記載「10/3丁太太100 萬」、91年12月24日交付50萬
      元（第40號偵查卷第69頁）與紅色帳冊內（第6 頁）記載
      「12/24 丁太太50萬」、92年7 月3 日交付100 萬元（第
      40號偵查卷第73頁）與紅色帳冊內（第9 頁）記載「7/3
      丁太太100 萬」；92年6 月26日交付100 萬元（第40號偵
      查卷第73頁）與藍色帳冊內（第5 頁）記載「6/26丁太太
      100 萬」、92年7 月12日交付100 萬元（第40號偵查卷第
      73頁）與藍色帳冊內（第11頁）記載「7/12丁太太100 萬
      」、92年8 月6 日交付100 萬元（第40號偵查卷第73頁）
      與藍色帳冊內（第24頁）記載「8/6 丁太太100 萬」、92
      年8 月17日交付100 萬元（第40號偵查卷第73頁）與藍色
      帳冊第31頁記載「8/17丁太太100 萬」內容相符。
    證人壬○○部分：於91年6 月21日領取20萬元（第40號偵
      查卷第68頁）與黃色帳冊內（第9 頁）記載「6/ 21 阿傳
      20萬」；92年1 月21日交付100 萬元（第40號偵查卷第71
      頁）與黃色帳冊內（第28頁）記載「1/21阿傳100 萬」；
      92年7 月4 日交付30萬元（第40號偵查卷第71頁）與藍色
      帳冊內（第8 頁）記載「7/4 傳30萬」內容相符。
    證人丙○○部分：於91年9 月20日領取50萬元（第40號偵
      查卷第68頁）與黃色帳冊內（第12頁）記載「9/20蔡50萬
      」；91年10月18日領取30萬元（第40號偵查卷第68頁）與
      黃色帳冊內（第12頁）記載「10/18 蔡30萬」；91年10月
      23日領取30萬元（第40號偵查卷第68頁）與黃色帳冊內（
      第12頁）記載「10/23 蔡30萬」；91年10月31日領取30萬
      元（第40號偵查卷第68頁）與紅色帳冊內（第30頁）記載
      「10/31 蔡30萬」；91年11月9 日領取60萬元（第40號偵
      查卷第68頁）與黃色帳冊內（第12頁）記載「11/9蔡60萬
      」；91年11月14日領取50萬元（第40號偵查卷第68頁）與
      黃色帳冊內（第12頁）記載「11/14 蔡50萬」；91年11月
      16日交付20萬元（第40號偵查卷第68頁）與黃色帳冊內（
      第12頁）記載「11/16 蔡20萬」；91年11月19日領取50萬
      元（第40號偵查卷第68頁）與黃色帳冊內（第34頁）記載
      「11/19 蔡50萬」；91年11月30日領取30萬元（第40號偵
      查卷第68頁）與黃色帳冊內（第34頁）記載「11/30 蔡30
      萬」；91年12月3 日交付10萬元（第40號偵查卷第68頁）
      與黃色帳冊內（第34頁）記載「12/3蔡10萬」；91年12月
      26日交付60萬元（第40號偵查卷第68頁）與黃色帳冊內（
      第34頁）記載「12/26 蔡60萬」；91年12月31日領取20萬
      元（第40號偵查卷第68頁）與紅色帳冊內（第32頁）記載
      「12/31 蔡20萬」；92年1 月25日領取40萬元與黃色帳冊
      第34頁記載「1/25蔡40萬」；92年2 月8 日交付30萬元與
      黃色帳冊第48頁記載「2/8 蔡30萬」；92年2 月15日交付
      20萬元（第40號偵查卷第70頁）與黃色帳冊內（第48頁）
      記載「2/15蔡20萬」；92年2 月23日交付20萬元（第40號
      偵查卷第70頁）與黃色帳冊內（第48頁）記載「2/23蔡32
      萬」；92年3 月1 日交付20萬元（第40號偵查卷第70頁）
      與黃色帳冊內（第49頁）記載「3/1 蔡20萬」；92年3 月
      10日交付10萬元（第40號偵查卷第70頁）與紅色帳冊內（
      第28頁）記載「3/10蔡10萬」；92年3 月15日交付20萬元
      （第40號偵查卷第70頁）與紅色帳冊內（第28頁）記載「
      3/15蔡20萬」；92年3 月21日交付20萬元（第40號偵查卷
      第70頁）與紅色帳冊內（第28頁）記載「3/21蔡20萬」；
      92年5 月21日領取50萬元（第40號偵查卷第70頁）與紅色
      帳冊內（第29頁）記載「5/21蔡50萬」；92年5 月24日領
      取20萬元（第40號偵查卷第70頁）與紅色帳冊內（第29頁
      ）記載「5/24蔡20萬」；92年6 月2 日交付40萬元（第40
      號偵查卷第70頁）與紅色帳冊內（第29頁）記載「6/2 蔡
      40萬」；92年6 月7 日領取100 萬元（第40號偵查卷第70
      頁）與紅色帳冊內（第31頁）記載「6/7 蔡100 萬」；92
      年6 月18日領取100 萬元（第40號偵查卷第71頁）與黃色
      帳冊內（第9 頁）記載「6/18蔡100 萬」；92年6 月24日
      領取100 萬元（第40號偵查卷第71頁）與藍色帳冊內（第
      3 頁）記載「6/24蔡100 萬」；92年7 月4 日交付20萬元
      （第40號偵查卷第71頁）與黃色帳冊內（第8 頁）記載「
      7/4 蔡20萬」；92年7 月16日領取100 萬元（第40號偵查
      卷第71頁）與紅色帳冊內（第31頁）記載「7/16蔡100 萬
      」；92年8 月1 日領取300 萬元（第40號偵查卷第71頁）
      與藍色帳冊內（第22頁）記載「8/1 蔡300 萬」；92年8
      月13日交付100 萬元（第40號偵查卷第71頁）與藍色帳冊
      內（第27頁）記載「8/13蔡100 萬」；92年8 月23日交付
      40萬元（第40號偵查卷第71頁）與藍色帳冊內（第33頁）
      記載「8/23蔡40萬」；92年8 月29日領取100 萬元（第40
      號偵查卷第71頁）與藍色帳冊內（第36頁）記載「8/29蔡
      100 萬」；92年9 月1 日交付100 萬元（第40號偵查卷第
      71頁）與藍色帳冊內（第36頁）記載「9/1 蔡100 萬」；
      92年9 月3 日領取30萬元（第40號偵查卷第71頁）與藍色
      帳冊內（第43頁）記載「9/3 蔡30萬」，內容均相符。
    證人戊○○○部分：於92年9 月3 日領取100 萬元（第40
      號偵查卷第72頁）與黃色帳冊（第16頁）記載「9/3 秋美
      100 萬」內容相符。。
  3.此外復有前開證人癸○○、乙○○、甲○○○、壬○○、丙○○、戊○○○等人於系爭前案所提出其等領取款項之帳戶
    交易明細表在卷供參（95年度偵緝字第227 號卷第94至149
    頁、第40號偵查卷第81頁參照），惟至證人辛○部分，因未
    能詳述歷次領取或交付款項之確切日期，尚無從與上開帳冊
    核對。然依證人癸○○、乙○○、甲○○○、壬○○、丙○○、戊○○○、辛○等人前開證述，其等投資方式除以自己
    之款項交付外，亦有以應領取之紅利添加款項後再行投入，
    是除前開各筆金額外，其餘款項雖未能有相應之金額、日期
    記載，然此或因係應領取之紅利再行投資、或因應領取之紅
    利添加款項後再行投資，然均不影響其等證述確有投資金額
    先交付被告庚○○，再由被告庚○○轉交己○○乙節之可信
    ，況本件被告庚○○亦於系爭前案審理過程中證稱：己○○
    找伊叫投資人籌錢，投資人將錢拿來，清點過後，被告要伊
    記下來，伊是大概記的，被告說她有請3 位會計；若投資人
    拿到紅利再投資，就另外寫一筆，帳冊所載的錢確實為投資
    人有交錢才會記載等語（本院96年度易字第1944號卷二98年
    8 月5 日審判筆錄第11、12頁參照）。從而前開證人甲○○○、癸○○、乙○○、壬○○、丙○○、戊○○○、辛○等
    人之證述，佐以上開扣案帳冊之記載及勾稽結果、前述錄音
    光碟譯文（96年度調偵字第40號卷第48至62頁參照），參以
    證人己○○上開於系爭前案偵查時之供述，堪認癸○○、乙○○、甲○○○、壬○○、丙○○、戊○○○、辛○等人所
    述為真，辯護人為被告辯護稱：帳冊無被告筆跡，復無被告
    簽名，不足認被告確實收受款項云云，尚非可採。
  4.再以證人癸○○於本院審理時證稱：被告庚○○跟伊收錢投
    資水果生意，說她與己○○2 人合夥一起做水果生意需要資
    金，被告有介紹己○○，說是她的股東，在修理廠交錢時己○○也說與被告是股東，由己○○負責跑外務，去接洽大賣
    廠，被告是會計兼負責籌措資金等語（本院金訴卷第98至10
    3 頁參照）；證人乙○○於本院審理時證稱：一開始被告說
    由被告負責找資金，己○○負責幕後進出口水果生意找大賣
    場，每次都是被告打電話來說缺少資金，要伊投資，被告就
    來收錢，投資金額都交給被告，現場有用點鈔機點清後，有
    看到被告在記帳，被告會把數字記上去，每次叫伊再增加投
    資時及該次紅利可以發放多少、需要再湊多少錢等事情，都
    是被告來說的等語（本院金訴卷第133 至140 頁參照）；證
    人壬○○於本院審理時證稱：每次投資款項都是交給被告，
    錢被告收好後都交由己○○收走等語（本院金訴卷第142 至
    143 頁參照）；證人丙○○於本院審理時證述：被告說自己
    跟己○○在做投資水果生意，被告在信安街那邊算錢，算好
    後錢由己○○拿走，紅利都是己○○拿來由被告發放給我們
    ，投資方式及發放紅利方式一開始都是聽被告說的，被告負
    責發錢、收錢、記帳，記帳是記關於誰給被告多少錢、被告
    發給誰多少錢，伊剛開始不認識己○○，是被告跟己○○他
    們說她們做生意，由己○○去招攬生意，錢的部分由被告管
    ，被告負責收錢記帳後交給己○○等語（本院金訴卷第152
    至158 頁參照）；證人戊○○○於本院審理時證述：伊將投
    資的錢交給被告，被告就把錢交給己○○，紅利是由被告發
    的，被告有紀錄我們投資多少錢等語（本院金訴卷第164 至
    168 頁參照）；證人即戊○○○之配偶丁○○於本院審理時
    證稱：伊太太將錢拿去壬○○修車廠旁邊倉庫，交給被告，
    被告再將錢交給己○○等語（本院金訴卷第173 頁參照），
    證人辛○於本院審理時證述：被告在信安街倉庫那邊負責算
    錢幫忙己○○，己○○在那邊等，伊錢交給被告請點後，被
    告將錢交給己○○拿走等語（本院金訴卷第110 至114 頁參
    照）；由上開證人等之證述，可知被告庚○○對於己○○向
    證人等吸收資金，而約定給付紅利，以及紅利之計算、給付
    基準等情事，非僅知之甚詳，被告甚至主動以上開發放紅利
    基準告知其親友等人以招攬該等人加入投資，且被告就吸收
    資金行為之部分，亦負責收受資金、紀錄帳本、發放紅利、
    催促投資人繼續出資，而並與己○○有上開分工執掌之行為
    態樣，堪認被告與己○○於本件吸收資金而約定給付紅利之
    行為，有犯意聯絡及行為分擔，被告之辯護人辯稱被告僅單
    純係被害人，與共犯己○○無犯意聯絡、行為分擔，尚難採
    取。
  5.又證人癸○○於本院審理時證述：一個月發好幾次紅利，都
    是被告發放的，伊有登記並計算拿到的紅利，有時紅利拿到
    隔天被告又說需要資金，伊就再將前面拿到的紅利投資下去
    等語（本院金訴卷第103 至105 頁參照）；證人乙○○於本
    院審理時證稱：從91年9 月開始約每半月可以領到1 萬5,00
    0 元紅利，到92年9 月前紅利發放都正常，紅利都是被告發
    放的，投資日給付紅利的時間一到，被告就會拿現金紅利給
    我們，一開始的時候被告把紅利送到我家，都有按時送來，
    隔天被告有需要資金時，我就把紅利還有自己的錢湊成一筆
    ，再投資等語（本院金訴卷第133 至139 頁參照）；證人壬○○於本院審理時證稱：有拿到紅利，是由己○○拿給被告
    ，被告再拿給伊，但因為他們有欠多少錢，所以我們又把錢
    再投資進去等語（本院金訴卷第142 至143 頁參照）；證人
    丙○○於本院審理時證述：紅利都是己○○拿來信安街，再
    由被告拿給我們，剛開始的時候很正常都有拿到紅利，紅利
    有拿到手，但是有時候他說還需要資金，伊就又投資下去了
    （本院金訴卷第152 至154 頁參照），證人戊○○○於本院
    審理時證述：紅利每半個月就可以領一次，伊領了一年多的
    紅利，有時紅利發下來，有時候有湊一湊拿進去投資等語（
    本院金訴卷第165 至171 頁參照）；證人丁○○於本院審理
    時證稱：紅利每半個月拿一次，拿了超過一年多，到92年9
    月就沒有了等語（本院金訴卷第176 頁參照）；證人辛○於
    本院審理時證稱：投資有紅利，是被告發紅利給伊，己○○
    在現場，說錢不夠，伊拿到紅利後又添加本金再把資金投資
    進去拿給己○○等語（本院金訴卷第110 至116 頁參照）。
    依上開證人等所述，本件證人等人並非未拿到被告所稱之紅
    利，而係於紅利到手後，本於自行處分之權限，復因被告繼
    續邀約投資，參以所提供之紅利極高、誘因極大，證人等人
    事後係依其自由意志自行判斷決定後，再行將紅利投資進去
    ，是縱雖事後血本無歸，惟仍無解於本件被告與共犯己○○
    共同對證人等人吸收資金並約定上開利率之事實成立。辯護
    人辯稱投資人最終並未拿到紅利，無違反銀行法云云，並非
    可採。
  6.按以借款、收受投資、使加入為股東或其他名義，向多數人
    或不特定之人收受款項或吸收資金，而約定或給付與本金顯
    不相當之紅利、利息、股息或其他報酬者，以收受存款論；
    除法律另有規定者外，非銀行不得經營收受存款、受託經理
    信託資金、公眾財產或辦理國內外匯兌業務，銀行法第29條
    之1 、第29條第1 項分別定有明文。上開銀行法所稱收受存
    款，指向不特定多數人收受款項或吸收資金，並約定返還本
    金或給付相當或高於本金金額之行為；而以借款、收受投資
    、使加入為股東或其他名義，向多數人或不特定之人收受款
    項或吸收資金，而約定或給付與本金顯不相當之紅利、利息
    、股息或其他報酬者，以收受存款論，為78年7 月17日增訂
    之銀行法第29條之1 所明定。經查：
  證人乙○○、癸○○、甲○○○、壬○○、丙○○、戊○○○、辛○等人均係被告庚○○之親友，或輾轉經由被告庚○○親友知悉，亦據上開證人等詳述在卷，證人乙○○並證以
    ：因為壬○○和被告庚○○認識，透過壬○○與庚○○認識
    ，投資後才認識庚○○等語（本院96年度易字第1944號卷一
    第177 、182 頁參照），證人壬○○則證稱：被告庚○○問
    說有無鄰居要投資水果，1 個月可以領多少紅利等語（本院
    96年度易字第1944號卷一第258 頁參照），而被告庚○○於
    系爭前案審理時亦（供）證稱：91年間依己○○所說一股20
    萬、1 個月領3 萬，向朋友介紹投資被告水果行；帳冊內容
    之記載都是被告叫伊找投資人籌錢，投資人將錢拿來，伊清
    點過後，記下來等語（見本院96年度易字第1944號卷一第27
    3 、286 、287 頁，同上卷二98年8 月5 日審判筆錄第12頁
    參照），並有前述扣案帳冊4 本可參，參以證人己○○前述
    於偵查中之供證，堪認本件係己○○經由被告庚○○找尋投
    資人，此對象除被告庚○○之親友外，並有輾轉經由被告庚○○親友知悉者，此投資人除證人乙○○、癸○○、甲○○○、壬○○、丙○○、戊○○○、辛○等人外，並有附表所
    示各帳冊上記載所示之人，且如前開證人壬○○所述及被告
    庚○○自陳，本件共犯己○○及庚○○所招募投資之對象除
    被告庚○○自己親友外，並由該親友另輾轉介紹他人投資，
    是其行為顯係向不特定人以收受投資為名收取款項。
  本件被告庚○○與共犯己○○向證人甲○○○、乙○○、癸○○、壬○○、丙○○、戊○○○、辛○等人以投資進口水
    果為名，並允以投資20萬元為1 單位，15日為1 期，每期每
    單位即可領取紅利1 萬5,000 元，紅利若不領取亦可計入投
    資額，出資及發放紅利則均以現金為之，而招攬其等交付款
    項，亦如前述，證人乙○○於系爭前案審理時證以：每次拿
    現金回來都很正常，沒有發生差錯，一直領到92年最後一筆
    款項交出去之前等詞（本院96年度易字第1944號卷一第177
    、178 頁參照），證人辛○、戊○○○亦證述：紅利拿回來
    就再添上去湊整數投資，被告發紅利到92年8 月最後一筆之
    前紅利都很正常發等語（本院96年度易字第1944號卷一第19
    4 、198 、200 、226 頁參照），被告庚○○於系爭前案審
    理中亦（供）證述：黃色帳冊上記載「還本錢付清」代表已
    經還給投資人，姓名劃掉代表已經結算，或者是記到其他本
    去等語（本院96年度易字第1944號卷二98年8 月5 日審判筆
    錄第10、11頁參照），是被告庚○○及共犯己○○不僅對投
    資人允以高額利息之給付，且確實分發紅利，業如上述，被
    告辯稱只是借款給己○○云云，尚非可採。參酌前開規定及
    說明，被告庚○○及共犯己○○確係以收受投資之名義，向
    不特定人收受款項，而約定、給付高達週年百分之一百八十
    之紅利（每20萬元，15日紅利1 萬5000元即1 月紅利為3 萬
    元，1 年之紅利即36萬元，利率為36萬元除以20萬元等於百
    分之一百八十），且此行為長達1 年餘，對象如附表之多，
    益見被告庚○○與共犯己○○有以繼續之意思而反覆實施此
    同種類行為為目的之社會活動，而已屬銀行法所規定之經營
    收受存款業務。
  7.綜上所述，被告辯稱帳冊只為自己紀錄所用，並未與己○○
    有犯意聯絡、行為分擔云云，辯護人為被告辯護稱：被告亦
    為被害人等情，均不足採。本件事證明確，被告犯行已堪認
    定，應依法論科。
三、新舊法比較
  (一)銀行法第125 條於93年2 月4 日修正公布，並自同年月6 日
    起施行（其餘歷次修正均與本條無關），被告行為時之第12
    5 條規定：「違反第29條第1 項規定者，處3 年以上10年以
    下有期徒刑，得併科新臺幣1 億元以下罰金。經營銀行間資
    金移轉帳務清算之金融資訊服務事業，未經主管機關許可，
    而擅自營業者，依前項規定處罰。法人犯前二項之罪者，處
    罰其行為負責人。」修正後之第125 條則規定：「違反第29
    條第1 項規定者，處3 年以上10年以下有期徒刑，得併科新
    臺幣1 千萬元以上2 億元以下罰金。其犯罪所得達新臺幣1
    億元以上者，處7 年以上有期徒刑，得併科新臺幣2500萬元
    以上5 億元以下罰金。經營銀行間資金移轉帳務清算之金融
    資訊服務事業，未經主管機關許可，而擅自營業者，依前項
    規定處罰。法人犯前二項之罪者，處罰其行為負責人。」經
    比較修正前後之規定，以修正前之銀行法第125 條第1 項規
    定較有利於被告，應適用修正前銀行法第125 條第1 項之規
    定。
  (二)被告行為後，94年2 月2 日修正公布之刑法已於95年7 月1
    日生效施行，其中第2 條第1 項「行為後法律有變更者，適
    用行為時之法律。但行為後之法律有利於行為人者，適用最
    有利於行為人之法律」之規定，係規範行為後法律變更所生
    新、舊法律比較適用之準據法，並非刑法實體法律，自不生
    行為後法律變更之比較適用問題，故刑法修正施行後，應適
    用該修正後之第2 條第1 項之規定，依「從舊、從輕」之原
    則比較新、舊法律之適用；又比較新舊法時，應就罪刑有關
    之共犯、未遂犯、想像競合犯、牽連犯、連續犯、結合犯，
    以及累犯加重、自首減輕暨其他法定加減原因（如身分加減
    ）與加減例等一切情形，綜其全部罪刑之結果而為比較後，
    再適用有利於行為人之法律處斷，而不得一部割裂分別適用
    不同之新、舊法（最高法院24年上字第4634號、29年上字第
    964 號判例意旨及最高法院95年度第8 次刑事庭會議決議參
    照）。經查：
    1. 另被告行為時刑法第28條原規定：「二人以上共同『實
       施』犯罪之行為者，皆為共同正犯」。被告行為後該條
       修正為：「二人以上共同『實行』犯罪之行為者，皆為
       共同正犯」。將舊法之「實施」修正為「實行」。原「
        實 施」之概念，包含陰謀、預備、著手及實行等階段
       之行為，修正後僅共同實行犯罪行為始成立共同正犯。
       是新法共同正犯之範圍已有限縮，排除陰謀犯、預備犯
       之共同正犯。新舊法就共同正犯之範圍既因此而有變動
       ，自屬犯罪後法律有變更，而非僅屬純文字修正，應有
       新舊法比較適用之問題，且倘比較結果並無有利或不利
       之情形，即應依刑法第2 條第1 項前段之規定，適用行
       為時之法律，方為適法（最高法院96年度臺上字第934
       號、第1037、1323號、第2566號判決意旨參照）。本件
       被告與共犯己○○係基於共同犯罪之意思而參與犯罪構
       成要件行為之犯罪，不論新法、舊法，均構成共同正犯
       ，上述刑法第28條之修正內容，對被告尚無有利或不利
       之情形，依刑法第2 條第1 項前段之規定，應適用修正
       前刑法第28條規定為論述。
     2.修正前後之銀行法第125 條第1 項條文均訂有罰金刑之
       處罰。而在罰金刑部分，修正前刑法第33條第5 款規定
       ：「罰金：1 元（銀元）以上。」而依廢止前罰金罰鍰
       提高標準條例規定，就72年6 月26日前修正之刑法部分
       條文罰金數額提高2 至10倍，其後修正者則不提高倍數
       ，並依現行法規所定貨幣單位折算新臺幣條例規定，以
       銀元1 元折算新臺幣3 元；修正後刑法第33條第5 款規
       定：「罰金：新臺幣1,000 元以上，以百元計算之。」
       修正後刑法第33條第5 款所定罰金刑最低數額，較之修
       正前提高，自以修正前刑法第33條第5 款規定有利於被
       告。
     3.經綜合比較前述法律變更之結果後，本案因修正後之規
       定並未對被告2 人更為有利，依據刑法第2 條第1 項前
       段，應一體適用修正前刑法之規定。
四、論罪科刑
    被告非銀行法所規定之銀行，其以收受投資為名經營收受存
    款業務，違反銀行法第29條規定，應依修正前銀行法第125
    條第1 項規定處罰。又銀行法第29條之1 係以「向多數人或
    不特定人」收受款項或吸收資金為要件，自屬營業犯性質，
    以同種類之行為為目的之集合體或個人，具有多次性、持續
    性與集合性之內涵，核其性質應屬於集合犯中之營業犯類型
    ，為實質上一罪，被告雖有多次之吸收資金或介紹他人加入
    之行為，依前述之說明，均應僅論以一罪。被告與共犯己○○就上開犯行有犯意聯絡、行為分擔，為共同正犯。又本件
    雖被告及共犯己○○所吸收之資金數額甚鉅，惟被告係負責
    收受資金、紀錄帳冊、發放紅利等節，固非可取，而其自投
    資人處取得資金後，係交予己○○，業據證人壬○○、丙○○、戊○○○、丁○○等於本院審理中為如是證述，且並無
    證據證明被告因此而有分文獲利，況系爭前案被告即主要取
    得資金且有決策主導作為之己○○，業據臺灣高等法院判處
    有期徒刑三年四月，而本件被告所犯為最輕本刑三年以上十
    年以下有期徒刑之罪，情輕法重，情堪憫恕，雖處以最低度
    之刑三年仍嫌過重，爰依刑法第59條之規定減輕其刑。爰審
    酌被告前未曾因犯罪經判決執行，有臺灣高等法院被告前案
    紀錄表在卷可稽，本案發生前之素行良善，僅因一時失慮，
    因自己亦貪圖資本利得之高報酬進而邀集不特定多數人進場
    投入資金，其中多數資金並來自於被告自己之親友，且被告
    犯罪手段係經常不斷要求投資人持續挹資，尚且連投資人應
    得之紅利部分又一再慫恿投資人繼續挹入投資，而與共犯己○○共同非銀行從事收受存款業務，雖屬偶罹刑典，惟所吸
    收之投資人甚多，金額甚鉅，破壞金融秩序情節非可謂輕，
    且犯後並未坦承犯行，難見悔意，亦無所憑據認其犯後態度
    良善，況被告並未與投資人達成和解等情，惟另審酌被告係
    基於己○○之指示為之，並非基於主導決策地位，且其吸收
    所得之資金，均交付己○○，被告亦非資金最終保管利用者
    ，而被告生活狀況並非富裕，智識程度亦非極高，品行尚可
    ，兼衡其犯罪之動機、手段、目的、犯後所生之損害等一切
    情狀，量處如主文所示之刑。於系爭前案中扣案由被告提出
    之帳冊4 本（黃色帳冊、紅色帳冊、藍色帳冊、咖啡色帳冊
    ），為被告登載其所收受各該投資人投資金額以及支付其等
    紅利紀錄之用，業據被告供述明確，堪認係本件犯罪所用之
    物，且為被告自行提出，屬被告所有之物，又尚未滅失，爰
    依刑法第38條第1 項第2 款宣告沒收。
五、減刑
    被告犯罪之時間，係在96年4 月24日以前，雖係犯中華民國
    九十六年罪犯減刑條例（下稱上開減刑條例）第3 條所定不
    予減刑之罪，惟本院判處之宣告刑未逾一年六月，無上開減
    刑條例第3 條第1 項不予減刑之適用，仍應依上開減刑條例
    第2 條第1 項第3 款予以減刑，附此說明。
六、又銀行法第125 條有關違反同法第29條第1 項非銀行不得經
    營收受存款業務規定之刑罰，既係以多數人或不特定之人為
    吸取存款之犯罪行為為對象，其刑罰本身即含有犯罪行為繼
    續之特質，且所稱「經營收受存款業務」，當不限於單純之
    收受存款，舉凡與其相同之返還本金、提領存款、支付利息
    等業務，均應包括在內，於一有收受存款業務時，固已發生
    構成要件該當行為而屬犯罪既遂，然於未結束營業前，一切
    付息、提款及繼續收受存款等營業行為，仍屬犯罪行為之繼
    續進行，亦即同一行為而其不法之狀態持續至結束營業為止
    ，最高法院82年度台上字第719 號判決意旨亦同此見解，是
    被告收受如附表所示投資人等之存款而經營存款業務，為繼
    續犯，僅成立一罪，是被告庚○○及共犯己○○向附表所示
    證人甲○○○、乙○○、癸○○、壬○○、丙○○、戊○○○、辛○等以外之投資人收受存款之違反銀行法第29條規定
    犯行雖未據檢察官起訴，然與前開起訴後經本院認定有罪部
    分為實質上一罪，本院自得併予審酌，亦併此敘明。
據上論斷，應依刑事訴訟法第299 條第1 項前段、93年2 月4日
修正公布前銀行法第125 條第1 項、現行刑法第2 條第1 項、95
年7 月1 日修正施行前刑法第28條、刑法第59條、第38條第1 項
第2 款，中華民國九十六年罪犯減刑條例第2 條第1 項第3 款、
第7 條，判決如主文。
本案經檢察官呂寧莉到庭執行職務
中    華    民    國    99    年    9     月    29    日
                  刑事第五庭審判長法  官  林秀鳳
                                  法  官  鄭光婷
                                  法  官  吳維雅
以上正本證明與原本無異。
如不服本判決應於收受判決後10日內向本院提出上訴書狀，並應
應敘述具體理由。其未敘述上訴理由者，應於上訴期間屆滿後20
日內向本院補提理由書(均須按他造當事人之人數附繕本)「切勿
逕送上級法院」。
                                  書記官  劉育君
中    華    民    國    99    年    9     月    29    日
附錄本案論罪科刑法條全文：
93年2 月4 日修正公布前銀行法第125 條
違反第二十九條第一項規定者，處三年以上十年以下有期徒刑，
得併科新臺幣一億元以下罰金。
經營銀行間資金移轉帳務清算之金融資訊服務事業，未經主管機
關許可，而擅自營業者，依前項規定處罰。
法人犯前二項之罪者，處罰其行為負責人。

司法院資訊處製作；財團法人民間司法改革基金會備份。
